【裁判字號】    95,上,129
【裁判日期】    950830
【裁判案由】    塗銷土地所有權登記等
【裁判全文】
臺灣高等法院臺中分院民事判決           95年度上字第129號
上  訴  人  丙○○
            丁○○
共      同
訴訟代理人  歐東洋律師
複 代理 人  甲○○
送達代收人  乙○○
被 上訴 人  戊○○
            己○○
共      同
訴訟代理人  潘宏坤律師
上列當事人間因塗銷土地所有權登記等事件，上訴人對於中華民
國95年1月26日台灣台中地方法院94年度訴字第2489號判決提起
上訴，本院於95年8月16日言詞辯論終結，判決如下：
    主  文
上訴駁回。
第二審訴訟費用由上訴人負擔。
    事實及理由
一、被上訴人起訴主張：上訴人丙○○積欠被上訴人戊○○新台
    幣（下同）4,000萬元，其中2,000萬元簽發4紙本票（面額
    各為500萬元）予被上訴人戊○○（另500萬元設定抵押權擔
    保，另1,500萬元上訴人丙○○簽發另一紙同面額之本票，
    經被上訴人戊○○背書轉讓予被上訴人己○○），未獲兌現
    ，經被上訴人戊○○聲請台灣台中地方法院裁定准予強制執
    行確定（即該院93年度票字第19755號、94年度票字第第147
    4號、94年度票字第2138號）。另被上訴人己○○則持有上
    訴人丙○○於94年4月22日所簽發之面額1,500萬元之本票乙
    紙（經被上訴人戊○○背書），經提示亦未獲兌現。詎上訴
    人丙○○於收受上開民事裁定後，仍不履行上開債務，竟於
    94年2月1日將系爭坐落台中縣后里鄉○○段263地號土地（
    下稱系爭土地）無償贈與其夫即上訴人丁○○，並已於同年
    3月2日辦妥所有權移轉登記，致無從執行系爭土地。上訴人
    丙○○除系爭土地外，已無其他財產（上訴人丙○○原另有
    一筆土地坐落台中縣后里鄉○○段526-7地號，已經由台灣
    台中地方法院以94年度執字第17460號執行，由被上訴人戊
    ○○（即債權人）以300萬元承受），是上訴人2人間上開之
    無償行為顯有害及被上訴人2人對上訴人丙○○之債權。又
    上訴人丙○○於將受強制執行之際將系爭土地贈與並移轉登
    記予其夫即上訴人丁○○，顯係通謀虛偽意思表示，依民法
    第87條第1項前段規定，亦屬無效。爰依民法第244條第1項
    或第184條、第185條（侵權行為）之規定，以訴主張撤銷上
    訴人2人間系爭土地之贈與行為（包括債權行為及物權行為
    ），並塗銷系爭土地所為之移轉登記，或依民法第242條（
    代位上訴人丙○○）、第113條規定，請求確認被告間系爭
    土地之贈與關係不存在。並就系爭土地所為之移轉登記應予
    塗銷，請求法院擇一判決。為此求為撤銷上訴人間就系爭土
    地所為所有權移轉登記之贈與行為（即債權行為）及物權行
    為並塗銷該所有權移轉登記或確認上訴人間就系爭土地贈與
    關係不存在，及塗銷該所有權移轉登記之判決，原審判決撤
    銷就系爭土地所有權移轉登記之贈與行為及物權行為並塗銷
    該所有權移轉登記，上訴人提起上訴，被上訴人答辯聲明：
    上訴駁回。
二、上訴人二人則以：(一)被上訴人戊○○並未表明其取得系爭本
    票之原因關係，嗣經上訴人於另案即台灣台中地方法院94年
    重訴字第355號確認本票債權不存在之事件（該案號為95年
    重上字第37號），聲請調閱台中縣警察局大甲分局被上訴人
    戊○○告訴上訴人等人涉嫌毀損債權之筆錄，據大甲分局94
    年9月23日筆錄記載，被上訴人戊○○謂：「丙○○從88年
    開始陸續向我借錢，到現在一共累積借款四千萬。」又被上
    訴人於本件起訴狀謂：「被告丙○○積欠原告戊○○約四千
    萬元，簽發本票並設定抵押權予原告。」由此可知，被上訴
    人戊○○所謂上訴人丙○○向其借款四千萬元之其中二千萬
    元係簽發如附表所示之四紙本票，並無疑義，上訴人既否認
    被上訴人戊○○有交付金錢之事實，則依最高法院69年台上
    字第1184號判決意旨可知，被上訴人戊○○應就交付金錢事
    實負有舉證責任。(二)被上訴人戊○○雖於台灣台中地方法院
    94年重訴字第355號案件所提出94年5月16日內載：「一、乙
    方（即丙○○）積欠甲方（戊○○）債務新台幣貳仟萬元，
    共計四張本票（票據號碼為0000000「93年度票字第19753號
    」、049128「94年度票字第2183號」、0000000、0000000「
    94年度票字第1474號」．．．）」等語之協議書，以之作為
    交付借款事實之證明。然依上開協議書內容之記載，絲毫無
    上訴人丙○○承認向上訴人戊○○借款之意，因此，自不得
    以該協議書作為被上訴人有利之認定。(三)另五百萬元之抵押
    債權，被上訴人戊○○亦係主張因借款而設定，然上訴人丙
    ○○並未向被上訴人戊○○借款，且被上訴人戊○○亦未交
    付五百萬元予上訴人丙○○，是五百萬元之抵押債權亦不存
    在。(四)被上訴人己○○所持有面額一千五百萬元之本票，其
    發票日為94年4月22日，然上訴人丙○○將系爭土地贈與上
    訴人丁○○係於94年3月2日辦畢所有權移轉登記，足見上訴
    人等辦理系爭土地所有權移轉登記時，被上訴人己○○尚非
    債權人之人，自不得主張撤銷權等語以為抗辯。上訴人上訴
    聲明：原判決廢棄。上開廢棄部分，被上訴人在第一審
    之訴駁回。第一、二審訴訟費用由被上訴人負擔。
三、兩造不爭執事項：
  (一)上訴人丙○○簽發新台幣（下同）500萬元本票4紙，共2000
    萬元予被上訴人戊○○，另設定500萬元抵押權給戊○○，
    該4紙本票未獲兌現，經被上訴人戊○○聲請台灣台中地方
    法院裁定准予強制執行確定（註：該院93年度票字第19755
    號、94年度票字第1474號、94年度票字第2138號）
  (二)被上訴人己○○持有上訴人丙○○於94年4月22日所簽發之
    面額1,500萬元之本票乙紙（經被上訴人戊○○背書），經
    提示亦未獲兌現，經台灣台中地方法院以94年度票字第1840
    3號於94年8月17日裁定准予強制執行。
  (三)上訴人丙○○於94年2月1日將坐落台中縣后里鄉○○段263
    地號土地（以下稱「系爭土地」）贈與其夫即上訴人丁○○
    ，並已於同年3月2日辦妥所有權移轉登記。
  (四)上訴人丙○○除系爭土地外，已無其他財產（上訴人丙○○
    原另有一筆台中縣后里鄉○○段526-7地號土地已經台灣台
    中地方法院94年度執字第17460號執行，由債權人即被上訴
    人戊○○以300萬元承受）。
四、本件被上訴人戊○○、己○○分別持有上訴人丙○○所簽發
    之本票，主張上訴人丙○○於94年3月2日以贈與為原因，將
    其所有系爭土地無償移轉予上訴人丁○○，致有侵害其債權
    ，主張撤銷上訴人間詐害債權之行為，為此遭上訴人丙○○
    予以否認被上訴人戊○○所主張之消費借貸關係，並抗辯被
    上訴人己○○所主張之撤銷權並無理由云云，是核本件兩造
    就下列事項以為爭執：
    (一)被上訴人戊○○所主張上開四紙本票債權是否存在？
    (二)被上訴人己○○對於上訴人丙○○之本票債權是否得行使
      民法第244條撤銷權？前揭爭執事項上訴人抗辯有無理由
      ，本院分別臚列如下，一一論述：
  (一)上訴人丙○○就被上訴人戊○○所提四紙本票以證明有消費
    借貸原因關係存在之主張，予以否認有交付金錢之事實，並
    陳稱被上訴人戊○○應就消費借貸成立之要物性負舉證之責
    等置為抗辯。按當事人主張有利於已之事實者，就其事實有
    舉證之責，但法律別有規定，或依其情形顯失公平者，不在
    此限。又基於票據為無因證券，票據債權人就其取得票據原
    因，執票人固不負證明之責，惟執票人主張票據係發票人向
    其借款而簽發交付，以為清償方法，發票人復抗辯未收受借
    款，消費借貸並未成立，則執票人就借款已交付之事實，應
    負舉證責任，有最高法院73年度第一次民事庭會議(二)、91年
    台簡抗字第46號裁判據為參照。是本件被上訴人戊○○主張
    與上訴人丙○○間消費借貸契約成立，並已交付借款之票據
    原因關係存在，上訴人丙○○雖就票據之形式真正並不爭執
    ，惟否認有交付借款，則被上訴人就借款已交付之要物性，
    負有舉證責任。經查：
  (1)被上訴人戊○○持有上訴人丙○○所簽發之本票四紙，聲請
    台灣台中地方法院為本票裁定確定在案，參原審附卷足稽。
    嗣上訴人丙○○向台灣台中地方法院對被上訴人戊○○提起
    確認本票號碼0000000、0000000、0000000、049128債權不
    存在之訴，台灣台中地方法院以94年度重訴字第355號判決
    駁回，上訴人丙○○提起上訴，經本院95年度重上字第37號
    受理，於95年6月13日判決駁回上訴，今業已確定在案，經
    本院調取上開卷宗核閱無訛。故而，本件塗銷土地所有權訴
    訟，以被上訴人戊○○本票債權請求權存否為先決條件，既
    經前訴訟所審認並確定其債權存在在案，則就當事人而言，
    應不予再行爭執，後訴訟法院，亦受確定判決既判力之拘束
    。故上訴人丙○○對於同一事件，另以未受借款交付等語再
    行爭執，顯無理由。
  (2)核原審判決雖以上訴人丙○○就四紙本票原因關係抗辯事實
    ，負有舉證之責，惟查：被上訴人戊○○所提經上訴人簽名
    之94年5月16日協議書一紙，內載：【一、乙方（上訴人）
    積欠甲方（被上訴人）債務新台幣貳仟萬元，共計四張本票
    （票據號碼為0000000、049128、0000000、0000000）】」
    等語，該協議書固僅上訴人簽名、按指印，被上訴人並未簽
    名，然確係上訴人所簽具後交付，為上訴人所自認，依上開
    條文規定，應推定上開協議書內關於上訴人之內容為真正，
    而文書中既已載明：【一、乙方（上訴人）積欠甲方（被上
    訴人）債務新台幣貳仟萬元，共計四張本票（票據號碼為
    0000000、049128、0000000、0000000）】，票號、金額均
    與本件系爭本票相同，應推定上訴人確有積欠被上訴人上開
    四張本票合計二千萬元之債務，此亦為95年重上字第37號判
    決所是認，故被上訴人戊○○就已交付之有利於己之事實，
    業提出本票、協議書為證，被上訴人已盡舉證之責，上訴人
    或謂協議書不足以憑有交付借款事實，惟衡諸一般常理，若
    被上訴人未交付金錢予上訴人，則上訴人又何以自願簽發本
    票、並於協議書上親自簽名，足見被上訴人辯稱難以採信。
    況另於確認本票債權不存在訴訟中，該件審理之法院認為：
    「被上訴人所據以聲請強制執行之原審法院93年度票字第
    19755號、94年度票字第1474號、94年度票字第2138號本票
    裁定分別於93年11月24日、94年1月28日、94年2月4日送達
    上訴人位於台中縣后里鄉○○路65號住所，並由上訴人親自
    簽收，經上訴人自認在卷，並經本院調閱上開原審法院本票
    裁定三宗查明無誤，上訴人若未積欠被上訴人債務，斷無收
    受前開本票裁定而未請求救濟，任由被上訴人持該本票裁定
    ，據以聲請本件強制執行之理，況原法院民事執行處依被上
    訴人之聲請，於94年4月28日分別對三信商業銀行、中華郵
    政后里郵局及台中縣后里鄉農會核發扣押及收取命令後，上
    訴人竟仍於94年5月16日簽具上開自承積欠二千萬元本票債
    務之協議書予被上訴人，以請求協議以三信商業銀行、中華
    郵政、后里農會共四帳戶之存款為限清償四張本票金額」等
    語，是上訴人以協議書不當以證明有消費借貸要物性，顯非
    可採，而原審判決就舉證責任之分擔容有誤解，然不論上訴
    人以詐欺或未受借款交付等理由以為抗辯，法院皆就被上訴
    人所提證據足有交付金錢事實，予以肯認，是無影響於判決
    認定之結果。
  (二)按債務人所為之無償行為有害及債權者，債權人得聲請法院
    撤銷之。債權人依第一項或第二項之規定聲請撤銷時，並得
    聲請命受益人或轉得人回復原狀。但轉得人於轉得時不知有
    撤銷原因者，不在此限。民法第244條第1項、第4項分別定
    有明文。而所稱「有害及債權者」，指債務人減少財產或增
    加債務，削減其資產，致陷於無清償能力，或其清償能力原
    因薄弱，因此增益困難，使債務人不能為完全之給付之謂。
    換言之，乃係指債務人陷於無資力之狀態（即債務人之財產
    不足清償一切債務）之謂（最高法院48年台上字第1750號判
    例要旨參照）。本件上訴人雖另否認被上訴人戊○○500萬
    元之抵押債權，並就被上訴人己○○所主張撤銷權無理由等
    等茲為抗辯。惟查：
  (1)被上訴人戊○○所持上訴人丙○○簽發本票四紙，票據金額
    總計二仟萬元，惟嗣上訴人丙○○將系爭土地於94年3月2日
    以贈與為原因移轉所有權予上訴人丁○○，有原審附卷土地
    登記謄本可參。另被上訴人戊○○於本院準備程序中陳稱本
    票二仟萬元部份，已經強制執行獲償596萬7725元（見本院
    卷第52頁），是尚餘本金1403萬2275元仍未清償。另查上訴
    人丙○○目前已無其他不動產且無主動清償之事實，是足認
    上訴人丙○○之清償能力因先前無償移轉系爭不動產予上訴
    人丁○○後，已陷於無資力之狀態而不足清償被上訴人之債
    權，有害及原告戊○○之債權甚明。
  (2)系爭土地係於94年3月2日辦妥所有權移轉登記，距被上訴人
    戊○○提起本件訴訟，顯尚未逾一年之除斥期間（民法第
    245條參照）甚明，被上訴人戊○○行使本件撤銷權自屬適
    法。另由民法第244條第1項、2項規定以觀，無償行為之撤
    銷，不以受益人對於有害及債權人之債權知情為必要。是上
    訴人丁○○就上訴人丙○○移轉系爭土地是否陷於無資力，
    而有害及被上訴人債權，有否知悉，毋庸予以審就，從而，
    被上訴人戊○○本於民法第244條第1項之規定，請求撤銷被
    告2人間就贈與系爭土地之債權及物權行為，於法有據。是
    縱上訴人另以否認被上訴人戊○○500萬元抵押債權及被上
    訴人己○○之撤銷權為抗辯，其仍無礙被上訴人戊○○前開
    撤銷權之行使，上訴人所為辯稱，並無法據。
五、從而，被上訴人本於民法第244條第1項之規定，請求撤銷上
    訴人二人間就台中縣后里鄉○○段263地號土地之債權及物
    權行為，並塗銷上開不動產所有權移轉登記，於法有據，應
    予准許。原審以上訴人丙○○無從證明原因關係不存在或無
    效，肯定被上訴人之請求，理由雖有不同，惟結果並無二致
    ，則上訴論旨指摘原判決不當，聲明求為廢棄改判，非有理
    由，應予駁回。
六、本件事證既已明確，兩造其餘攻擊防禦方法及舉證，經審酌
    均與判決結果不生影響，爰不逐一論述，併此敘明。
據上論結：本件上訴為無理由，依民事訴訟法第449條第2項、第
85條第1項前段，判決如主文。
中    華    民    國    95    年    8     月    30    日
                    民事第六庭審判長法  官  林陳松
                                    法  官  王重吉
                                    法  官  鄭金龍
以上正本係照原本作成。
如對本判決上訴，須於收受判決送達後20日內向本院提出上訴書
狀，其未表明上訴理由者，應於提出上訴後20日內向本院提出上
訴理由書（須按他造人數附具繕本）。
上訴時應提出委任律師為訴訟代理人之委任狀。具有民事訴訟法
第466條之1第1項但書或第2項之情形為訴訟代理人者，另應附具
律師及格證書及釋明委任人與受任人有該條項所定關係之釋明文
書影本。
                                    書記官  陳振海
中    華    民    國    95    年    9     月    1     日
                                                      Ｂ


司法院資訊處製作；財團法人民間司法改革基金會備份。
